臺灣高等法院刑事判決
108年度原上訴字第151號
上  訴  人  臺灣桃園地方檢察署檢察官
被      告  黃凱倫


                 
指定辯護人  陳鴻琪律師(義務辯護)                        被      告  杜聰安


指定辯護人  馮浚銓律師(義務辯護)
上列上訴人因被告等公共危險案件，不服臺灣桃園地方法院107
年度原訴字第60號，中華民國108年8月26日第一審判決（起訴案
號：臺灣桃園地方檢察署106年度少連偵字第345號、107年度少
連偵緝字第18號、107年度偵字第894號、107年度偵緝字第1506
號），提起上訴，本院判決如下：
    主  文
上訴駁回。
    理  由
一、公訴意旨略以：被告丙○○與甲○○於民國106年10月29日上午5
    時許，共同基於放火燒燬現供人使用住宅之犯意聯絡，由被
    告丙○○騎乘機車搭載被告甲○○，前往乙○○位於桃園市○○區○○
    街00號住處前，被告甲○○拿報紙走進○○街00號旁之防火巷內
    ，被告丙○○則騎機車至前方巷口等候，被告甲○○在該防火巷
    內以打火機點燃攜帶之報紙，將之扔在防火巷之水溝蓋上後
    ，旋走出防火巷坐上被告丙○○騎乘之機車逃逸。嗣陳金印外
    出行經該防火巷內，見狀隨即以水撲滅火勢，惟火勢經延燒
    結果，仍致乙○○上開住處臨防火巷之牆面有火燒之痕跡，因
    認被告丙○○、甲○○涉犯刑法第173條第3項、第1項之放火燒
    燬現供人使用之住宅未遂等罪嫌。
二、按犯罪事實應依證據認定之，無證據不得認定犯罪事實；不
　　能證明被告犯罪者，應諭知無罪之判決，刑事訴訟法第154
　　條第2項、第301條第1 項定有明文。又刑事訴訟上證明之資
　　料，無論其為直接證據或間接證據，均須達於通常一般之人
　　均不致有所懷疑，而得確信其為真實之程度，始得據為有罪
　　之認定，若其關於被告是否犯罪之證明未能達此程度，而有
　　合理之懷疑存在時，致使無從形成有罪之確信，依刑事訴訟
　　「罪證有疑，利於被告」之證據法則，即不得遽為不利被告
　　之認定；又自另一角度言之，基於無罪推定之原則（Presum
　　ption of Innocence），被告犯罪之事實，應由檢察官提出
　　證據，此即學理所謂之提出證據責任（Burden of Producin
　　g Evidence），並指出證明方法加以說服，以踐履其說服責
　　任（Burden of Persuasion，刑事訴訟法第161條第1項參照
　　），使法院之心證達於超越合理懷疑（Beyond A Reasonabl
　　e Doubt ）之確信程度，始能謂舉證成功，否則即應由檢察
　　官蒙受不利之訴訟結果而諭知被告無罪，此乃檢察官於刑事
　　訴訟個案中所負之危險負擔，即實質舉證之「結果責任」所
　　當然。另外，被告否認犯罪，並不負任何證明責任，此即被
　　告之不自證己罪特權（Privilege Against Self-Incrimina
    tion），被告僅於訴訟進行過程中，因檢察官之舉證，致被
    告將受不利益之判斷時，其為主張犯罪構成要件事實不存在
    而提出某項有利於己之事實時，始需就其主張提出或聲請法
    院調查證據，然僅以證明該有利事實可能存在，而動搖法院
    因檢察官之舉證對被告所形成之不利心證為已足，並無說服
    使法院確信該有利事實存在之必要。
三、公訴意旨認被告丙○○、被告甲○○共同涉有刑法第173 條第3
    項、第1項之放火燒燬現供人使用之住宅未遂罪之犯行，無
    非係以被告丙○○、甲○○之供述、告訴人乙○○於警詢時之指述
    、證人陳金印於警詢時之證述、監視畫面翻拍照片6 張、現
    場照片1張等為其論據。
四、訊據被告丙○○、甲○○固坦承確有於前揭時間，由被告丙○○騎
    車載被告甲○○至上開地點之事實，然均堅詞否認有何共同放
    火燒燬現供人使用之住宅未遂犯行，被告丙○○辯稱：不是我
    去放火的，我也沒有想要燒燬房子的意思，是被告甲○○拿報
    紙走去巷子裡面，我叫他不要亂點火，我只是在我的機車上
    看我的手機而已，我不曉得他為何拿報紙去點火，我們跟屋
    主沒有什麼糾紛，也不認識屋主，被告甲○○是看到垃圾桶有
    報紙，他就拿去巷子裡面點火，我知道他點火後要回頭去滅
    火，結果看到一個阿公拿著水桶滅火了，我就走掉了等語；
    辯護人則辯以：被告丙○○雖在案發現場，但行為人只有被告
    甲○○一人，被告丙○○並無犯意聯絡、行為分擔，且被告甲○○
    當時之行為僅是持有限的報紙，點火並未加助燃劑，亦未揀
    選容易延燒之地點，可見行為時被告甲○○並無藉此延燒附近
    住家之犯意，而不構成起訴罪名，被告丙○○自然亦不構成起
    訴之罪名等語。被告甲○○辯稱：我沒有要燒房子的意思，我
    有跟被告丙○○至裕國街66號旁防火巷旁土地公廟去拜拜與聊
    天，我把金紙燒完後就拿出要丟掉的報紙，我抽煙時玩打火
    機不小心並弄到報紙，有燒起小火，我一嚇到就把該報紙往
    水溝丟，我是認為那個水溝有水，我後來也有想要回來滅火
    ，就看到一個阿伯在那邊滅火，我只有燒報紙而已，沒有故
    意放火燒燬房屋的意思等語；辯護人則辯以：被告是不小心
    以打火機點燃報紙，認為要安全起見就往水溝丟，被告與被
    害人沒有仇恨，並沒有放火燒燬房子的意思等語。
五、經查：
  ㈠被告丙○○確實有於106 年10月29日上午5 時左右騎乘機車搭
    載被告甲○○至桃園市○○區○○街00號巷弄附近，由被告甲○○下
    車走至桃園市○○區○○街00號防火巷內，持打火機點燃報紙後
    丟擲於該處防火巷水溝蓋上，即步行離去該處，並由被告丙○○接應搭載離開現場，而該報紙經證人陳金印發現該防火巷
    水溝蓋上燃燒之報紙後迅速將火勢撲滅等情，業據證人陳金
    印於警詢時證述：我看到街○○街00號防火巷有報紙在燃燒，
    我就拿旁邊水桶裡的水把火滅掉等語在卷為憑（見107年度
    偵字第894號卷，下稱偵卷，第16至17頁），並有該址監視
    畫面翻拍照片6 張、現場照片1 張存卷可稽（見偵卷第23至
    24頁背面），復經原審當庭勘驗該監視器錄影畫面確認屬實
    （見原審卷第149至150 頁），是此部分之事實，應堪認定
    。
  ㈡被告甲○○雖於原審審理時辯稱：我抽煙時玩打火機不小心弄
    到報紙，有燒起小火，我一嚇到就把該報紙往水溝丟，我是
    認為那個水溝有水，我後來也有想要回來滅火云云；及被告
    丙○○辯稱：是被告甲○○拿報紙走去巷子裡面，我叫他不要亂
    點火，我只是在我的機車上看我的手機而已，我不曉得他為
    何拿報紙去點火，我知道他點火後要回頭去滅火云云。然依
    原審勘驗106年10月29日現場監視器光碟1片可知，被告甲○○
    確實有故意點燃報紙，並將報紙置放於裕國街66號防火巷內
    鐵製水溝蓋上之行為，之後即由被告丙○○騎車搭載離去（見
    原審卷第149至150頁）。是被告丙○○對於被告甲○○拿報紙欲
    點燃乙事應有所知悉，且被告甲○○係有意點燃報紙，並非其
    所言之「抽煙時玩打火機不小心弄到報紙、認為那個水溝有
    水、有想要回來滅火」云云，被告丙○○、甲○○所辯顯與現場
    監視器光碟勘驗結果不符，尚無可信。
  ㈢然查，告訴人乙○○於警詢時稱：我的房子沒有毀損，但臨防
    火巷的牆面及水溝蓋上遭火燒有痕跡，我不認識放火之嫌疑
    人，最近沒有跟人發生糾紛等語（見偵卷第14頁背面），復
    於原審審理時稱：我家旁邊有水溝，有用水溝蓋蓋起來，著
    火位置就是在水溝蓋上，蓋子就燒得黑黑的，靠近牆壁也有
    一點燒黑。不認識被告甲○○，我跟被告甲○○沒有仇恨怨隙，
    …，對於我家沒有造成任何損失，我家前面在當天沒有放置
    易燃的物品，因為我都會清空，只有擺放三盆的花等語（見
    本院卷第77頁），經核與被告丙○○辯稱：我們跟屋主沒有什
    麼糾紛，也不認識屋主等語大致相符，由此足認被告丙○○、
    甲○○與告訴人乙○○間並不認識，且無任何仇恨怨隙，其等主
    觀上應無共同放火燒燬住宅之動機存在。
  ㈣再者，該放火燃燒之位置乃在○○街00號防火巷內之鐵製水溝
    蓋，屬非易燃物，且該處並無任何物品堆積，倘無助燃物品
    ，其所引燃之火苗應無法延燒至告訴人乙○○住處內，此觀之
    告訴人乙○○上揭證述及卷附現場照片即明（見偵卷第24頁背
    面）。茍被告甲○○欲放火燒燬有人使用之住宅之犯意，自應
    攜帶助燃劑之類物品前往，或在點燃報紙後往容易燃燒之物
    品擲去，如此為能達成其目的，然在現場無任何可燃物得供
    助燃之情形下，其僅攜帶報紙前往，且在點燃報紙後即丟擲
    於接近水泥牆壁之鐵製水溝蓋上，其此行徑客觀上顯然無法
    達到其犯罪之目的。又被告甲○○在點燃報紙並丟擲於水溝蓋
    上之行為，因該水溝蓋為光滑之鐵製品，四周亦無任何助燃
    或易燃物品置放於該處，故即使未有證人陳金印發現該防火
    巷水溝蓋上燃燒之報紙而將火勢撲滅之情，待該報紙燒盡之
    後當會自行熄滅，而無火勢蔓延之可能。是依當時客觀情境
    觀之，並不致造成現供人使用之住宅有燒燬之可能，或對現
    場造成任何危險，是應認被告甲○○當時所為，主觀上應無燒
    燬住宅之犯意及行為。
  ㈤故本件被告甲○○雖有於上開時、地將報紙點火後丟擲於裕國
    街66號防火巷內水溝蓋上之行為，嗣由被告丙○○騎車搭載離
    開現場，惟該處四周無可延燒之危險，亦並無證據可認被告
    丙○○、甲○○確有共同放火燒燬有人使用住宅之犯意及行為。
    是被告丙○○、甲○○前揭所為，核與刑法第173 條第3 項、第
    1 項之構成要件有間。公訴人僅以被告甲○○在○○街00號防火
    巷內水溝蓋上點燃報紙後丟擲於水溝蓋上之行為，遽認被告
    甲○○之放火行為已然符合放火燒燬現有人使用住宅之構成要
    件，容有未洽。被告丙○○、甲○○所為縱有不當，或有違反社
    會秩序維護法之相關規定，惟尚未達放火燒燬現供人使用住
    宅未遂犯行甚明，被告丙○○、甲○○所辯稱無放火之意等語，
    尚堪採信。
六、從而，本案既無積極證據足認被告丙○○、甲○○有共同放火之
    罪嫌，公訴意旨所提出之證據或所指出之證明方法，亦不足
    為被告丙○○、甲○○有罪之積極證明，或說服本院形成有罪之
    心證。公訴意旨所舉證據，仍存有合理懷疑，實未達通常一
    般之人均不致於有所懷疑，而得確信其為真實之程度者，檢
    察官上訴仍無法說服本院推翻原審無罪之判決，而形成被告
    丙○○、甲○○有罪之高度心證，其上訴為無理由，應予駁回。
    　　
據上論斷，應依刑事訴訟法第368條，判決如主文。
本案經檢察官翁珮嫻到庭執行職務。
中    華  　民　　國　　109 　年　　4 　　月　　30　　日
                  刑事第二十五庭審判長法　官  宋松璟
                                      法　官  文家倩 
                                      法　官  黃翰義
以上正本證明與原本無異。
檢察官如不服本判決，應於收受送達後20日向本院提出上訴書狀
，惟須受刑事妥速審判法第9條限制。其未敘述上訴之理由者，
並得於提起上訴後20日內向本院補提理由書(均須按他造當事人
之人數附繕本)「切勿逕送上級法院」。
刑事妥速審判法第9條：
除前條情形外，第二審法院維持第一審所為無罪判決，提起上訴
之理由，以下列事項為限：
一、判決所適用之法令牴觸憲法。
二、判決違背司法院解釋。
三、判決違背判例。
刑事訴訟法第 377 條至第 379 條、第 393 條第 1 款之規定，
於前項案件之審理，不適用之。                            
                                      書記官  賴尚君
中　　華　　民　　國　　109 　年　　4 　　月　　30　　日